福建高等法院金門分院刑事判決　　　　　 96年度上易字第1號
上　訴　人
即　被　告　甲○○
上列上訴人因詐欺案件，不服福建金門地方法院95年度易更(一)字
第一號，中華民國95年12月15日第一審判決（起訴案號：福建金
門地方法院檢察署94年度偵字第221 號），提起上訴，本院判決
如下：
    主  文
原判決撤銷。
甲○○幫助連續意圖為自己不法之所有，以詐術使人將本人之物
交付，處有期徒刑伍月，如易科罰金，以參佰元（即新臺幣玖佰
元）折算壹日。
    事  實
一、甲○○明知申辦金融機構帳戶使用乃極其便利之事，如為合
    法使用均可自行開設帳戶，無任何特殊限制，並無向他人收
    購之必要，故無正當理由徵求他人提供金融帳戶者，極易利
    用該等帳戶為與財產犯罪有關之工具使用，自可預見金融帳
    戶提供他人使用將幫助他人實施詐欺等犯罪，仍基於縱有人
    以其金融帳戶實施詐欺等犯罪亦不違背其本意之幫助犯意，
    於民國（下同）93年11月間某日，在不詳地點，將其所有於
    93年10月28日始申請補發之中華郵政股份有限公司（下稱中
    華郵政）泰山郵局開立000000-0 000000-0 號帳戶之存摺、
    提款卡連同提款密碼等資料，交付予某不詳年籍之成年人使
    用，藉以幫助其為詐欺取財之犯行。嗣該成年人明知並無現
    金可貸與他人，竟基於意圖為自己不法所有之概括犯意，自
    93年12月1 日起，在蘋果日報刊登「國泰世華貸給你」之分
    類小廣告，並提供「貸款專線0000000000號林克勤專員」等
    資料以供聯絡。適正於金門縣服役之蔡俊伯因需錢恐急，誤
    信該貸款廣告為真，遂於93年12月22日下午2 時許撥打上開
    電話申請貸款，該不詳年籍成年男子即佯稱應先繳納律師代
    辦費、重辦貸款費、逾繳本金加利息等費用，始得申請本件
    貸款等語，致使蔡俊伯不疑有他因而陷於錯誤，乃依其指示
    ，先後在金門縣金城鎮等地以匯款或轉帳之方式，將新臺幣
    （下同）48,834元匯入陳擁演（另由檢察官偵辦中）之郵局
    帳戶，將19,000元匯款至許召諺（業經福建金門地方法院檢
    察署發佈通緝中）之銀行帳戶，另於93年12月24日將11,000
    元匯款至甲○○上開郵局帳戶內。各該款項於蔡俊伯轉入後
    ，旋即遭不詳年籍之成年人悉數提領一空。嗣蔡俊伯發覺有
    異而報警處理，經警循線查獲而知悉上情。
二、案經蔡俊伯訴由高雄市政府警察局左營分局報請福建金門地
    方法院檢察署檢察官偵查起訴。
    理  由
壹、認定犯罪事實所憑之證據及理由
一、訊據上訴人即被告甲○○固坦承上揭郵局帳戶為其所申辦，
    惟矢口否認有何幫助他人詐欺取財之犯行，辯稱：伊所有之
    郵局帳戶係高職時所申請，期間僅短暫使用後即未再使用，
    後因於94年1 月間欲更換工作，而新公司係以郵局支薪，故
    於93年10月28日辦理補發郵局存摺及提款卡，又為方便記憶
    ，凡伊不常使用之提款卡，密碼均設定為123456；伊辦妥後
    即將郵局存摺、提款卡連同另一彰化銀行（南新莊分行）存
    摺置於機車置物箱底層，直至94年1 月中旬因欲補登彰化銀
    行存摺始發現機車置物箱遭人撬開，其內之外套、安全帽、
    手套、雨衣、存摺二本及郵局提款卡都不見了，不知道是遺
    失或遭竊云云。
二、經查：
  (一)被告上開郵局帳戶係被告申請開立使用，並於93年10月28日
    辦理變更印鑑換發存摺等情，為被告自承在卷，並有中華郵
    政三重郵局94年1 月24日營字第0945000150號函及所附之被
    告辦理變更換發資料影本等件在卷可查（偵查卷第27、31頁
    ）。而被害人蔡俊伯因需款孔急欲借貸現金，乃撥打蘋果日
    報分類廣告上刊登之貸款電話，該接聽電話之不詳年籍成年
    男子訛稱貸款前須先支付律師代辦費、重辦貸辦費、逾繳本
    金利息費用，致蔡俊伯陷於錯誤而依其指示，分別於93年12
    月22、23、24日，將48,834元、19,000元、11,000元連續匯
    入陳擁演、許召諺及被告所有之上開郵局帳戶內，該金額復
    於各次匯款後隨即遭人如數提領等情，業經證人蔡俊伯證述
    甚詳（見偵查卷第9 至18頁、第69頁），並有報紙影本、郵
    政國內匯款執據影本及資金往來明細表各一紙附卷可按（偵
    查卷第32至34頁、第49頁、第55頁）。本件被害人蔡俊伯遭
    不詳年籍之成年人詐騙之金錢確係匯入被告上開帳戶並遭人
    提領一空等事實，堪予認定。
  (二)而該不詳年籍成年人何以持有使用被告所有之上開郵局帳戶
    存摺及提款卡，就此被告主張其所有之上開郵局存摺及提款
    卡係於94年1 月間發現遺失，惟被告究係何時發現單純遺失
    或遭竊等情，被告於警詢時先稱：伊將存摺及金融卡放在機
    車置物箱內，於94年1 月底左右發現不見（不知是遺失或遭
    竊）等語。於檢察官偵查中則稱：伊不知道何時遺失的，是
    在94年1 月26日申辦另外一個帳戶（按即彰化銀行帳戶）前
    一個禮拜發現遺失的等語（見偵查卷第6至7頁、第78頁）。
    於原審審理時則改稱：93年不見，94年伊要去補登（銀行存
    摺）才發現不見等語（見原審易更(一)卷第15頁）。於本院審
    理時則又改稱：伊是因為機車置物箱被撬開，裡面的薄外套
    、旅遊書、安全帽、手套、雨衣、二本存摺、一張郵局提款
    卡都被拿走了等語（見本院卷35頁），其關於究係單純遺失
    或遭竊，以及遺失之物為何，前後所述已不相一致。而倘被
    告所稱機車置物箱遭竊屬實，且知有二本存摺及一只提款卡
    遭竊，何以被告均未向警方報案？縱上開郵局帳戶內確如被
    告所言僅餘百餘元而毋遭盜領之虞，惟被告於原審亦自承其
    知存摺提款卡等如交付他人，可能被拿去犯罪之用（見原審
    94年易字第22號卷13頁），乃竟對此漠不關心，顯與常理有
    悖；且彰化銀行存摺乃其原任職公司發放薪資所用，其竟亦
    未向該銀行辦理掛失止付，並遲至發現被竊後一星期方辦理
    存摺補發，參以其自承94年1 月間欲換工作，卻早於93年10
    月28日根本尚未面試或錄取之前即申辦郵局帳戶以供將來新
    公司發放薪資所用之情以觀（見偵查卷第6 頁、原審易更(一)
    卷第15頁、本院卷第35頁，此亦不合常理，詳後述），足見
    其行事應屬極為小心謹慎且思慮周密，則竟對金融帳戶存摺
    及提款卡之遺失毫不在意，亦與一般常情不相符合；再者，
    依中華郵政三重郵局94年1 月24日營字第0945000150號函所
    附之客戶歷史交易清單顯示，被告上開帳戶自93年12月1 日
    起即有次數頻繁之存、提款交易，且每筆金額一經存入，旋
    遭提領一空（見偵查卷32至35頁），經本院提示上開證據，
    顯與被告所稱於94年1 月中旬始遭竊之情不符，被告復又辯
    稱：在94年1 月中旬被竊之前，亦曾遭竊一次，可能係第一
    次遭竊等語（見本院卷36頁），則參諸被告所稱其存摺及提
    款卡均置於機車置物箱底部，其每天均需使用安全帽等情觀
    之，則其第一次被竊時，竊賊係無視於其上之外套、雨衣，
    而逕自翻取竊走其底層之提款卡及存摺，且再將其上之雨衣
    外套等回復原狀，故被告始不知帳戶遭竊，及至第二次（94
    年1 月中旬）時竊賊方取走其雨衣及安全帽等物，故其方知
    全部均遭竊等。然金融帳戶乃關乎個人經濟之重要憑證，被
    告亦知其可能遭人作為犯罪工具，其竟隨意置於經常停放於
    路邊之機車置物箱內，衡情已有可議，又竊賊何以恰巧知悉
    其機車置物箱「底層」置有金融存摺及提款卡，且又何必將
    其安全帽等物恢復原狀（當可逕自一併竊取或丟棄）？此均
    顯與一般社會常情大相逕庭，實難信採為真，被告上揭所辯
    存摺遭竊云云，顯係臨訟虛捏杜撰之詞，不足採信。
  (三)又被告於原審及本院審理時均辯稱：伊設的密碼很簡單，伊
    不知道為何別人會知道；伊的密碼都是伊自己設的；伊平常
    沒有要使用的存摺密碼都會改設為123456云云。惟依被告上
    開帳戶之交易明細顯示，被害人匯款於被告之帳戶後，於同
    日隨即以提款卡提領一空，而被告亦自承伊並未將密碼寫在
    存摺及提款卡上（見偵查卷第8 頁），故若非被告告知他人
    提款卡之密碼，提款者又何以輕易知悉。且就取得上揭金融
    機構帳戶之第三人而言，其既係有意利用他人帳戶作為詐騙
    之工具，當無選擇一隨時可能遭真正存款戶掛失而無法使用
    之帳戶之可能，輔以現今社會上，確實存有不少為貪圖小利
    而出售自己帳戶供人使用之人，是該第三人僅需付出少許之
    金錢，即可取得可完全操控而無遭掛失風險之他人帳戶，該
    第三人實無以竊取之方式取得上揭金融機構帳戶，並耗費時
    間精神予以解密之必要。否則，若被告在該第三人尚未行詐
    前，或行詐後，尚未將揭金融機構帳戶內之款項提領出前，
    立即將上揭金融機構帳戶掛失，該第三人豈非無法遂其詐財
    之目的，該第三人絕無將涉及詐欺成否之關鍵置於如此不確
    定情況之可能，被告此部份所辯，亦無可取。
  (四)另被告於偵查及原審審理時辯稱伊打算於94年1 月應徵新職
    ，而該公司係以郵局帳戶支領薪水，故於93年10月28日去辦
    理補發手續云云。然按一般社會之通常經驗，應徵者通常係
    在公司正式錄取後再辦理入薪帳戶之申辦，豈有在尚未面試
    錄用前，提早二個月先行將停用甚久之郵局帳戶辦理補發手
    續，以為因應根本不知是否將任職之公司所用（被告事後亦
    確未遭錄用）；且其既係為謀職而提前辦理帳戶補發，理當
    慎重妥善保管以免再行奔波辦理而失其本來目的，惟其竟任
    意將存摺及提款卡置於機車置物箱內，其後亦果真遭竊，足
    見被告所辯，其後矛盾不一，顯難採信。又提供存摺予他人
    使用，其原因所在多有，不一而足，且被告之資力如何亦與
    其是否係販賣圖利，並無必然之關係，故被告之經濟狀況如
    何，尚與本件犯行無涉，被告辯稱其有穩定工作或不可能僅
    販賣一本云云，均無礙於本件犯行之認定；又被告於本院審
    理時雖又抗辯：伊懷疑係以前同事吳家雲偷的，因之前辦郵
    局存摺時設定密碼時他在旁邊，伊並有將機車借他云云，姑
    毋論被告自警詢時起從未提出此項抗辯，已非無疑，況被告
    亦稱僅係單純懷疑而已，並無其他積極事證證明上開存摺及
    提款卡係其同事所竊；本案事證已甚明確，被告聲請再予傳
    訊證人李明陽、顧寅戊、梁孝愿及李瑋傑，以證明其確係遺
    失存摺，然被告自承該等證人僅係知悉存摺遺失之事，然與
    本件存摺之用途及流向等待證事實，尚屬有間，況證人並無
    親見被告上開存摺如何遺失，顯係傳聞被告或他人所言，自
    無調查之必要，應予駁回。
  (五)綜上，被告對於上開帳戶之使用、保管及事後所稱遭竊，均
    與一般常情顯相悖離，而金融機構之存款存摺、提款（金融
    ）卡及密碼等，事關存戶個人財產權益之保障，一般人均有
    應予妥善保管以防遭他人任意使用之認識，縱使委託提領或
    遇特殊情況偶有將之交付他人之時，亦必信賴之人或經深入
    瞭解用途後再行提供使用。該等專有物品若落入不明人士手
    中，極易被利用為收納財產犯罪所得之工具，或向不特定人
    訛騙等不法勾當，此為近來報章媒體所一再披露之詐騙犯罪
    態樣；亦為一般生活認知即可輕易體察之常情。且申請開立
    金融帳戶並無任何特殊之限制，一般民眾均得以存入最低開
    戶金額之方式任意在多數不同之金融機構申辦多數之存款帳
    戶使用，乃公眾所週知之事實，依一般人之社會生活經驗，
    並無買賣或借用他人金融帳戶使用之必要，苟見陌生人不以
    自己名義申請開戶，反而向他人要求提供金融帳戶使用，衡
    情應對於該帳戶是否合法使用當有合理之懷疑。被告為一智
    慮健全且有社會相當經驗之成年人，主觀上足以預見其將帳
    戶出賣或交付予他人使用，該人可能將此帳戶作為不法收取
    他人款項之用。被告交付存摺、金融卡予他人，其對於收購
    存摺之他人可能利用該帳戶從事向他人訛騙等不法勾當，應
    有所預見。被告確有幫助詐欺之不確定故意，至為明顯，本
    案事證已臻明確，被告犯行堪以認定，應依法論科。
貳、論罪科刑之部分
一、按被告行為後，94年2月2日修正公布之刑法，已於95年7月1
    日生效施行（以下簡稱修正前、後刑法），其中第2條第1項
    「行為後法律有變更者，適用行為時之法律。但行為後之法
    律有利於行為人者，適用最有利於行為人之法律」之規定，
    係規範行為後法律變更所生新、舊法律比較適用之準據法，
    於刑法修正施行後，自應適用該修正後之第2條第1項之規定
    ，為「從舊、從輕」之比較；又比較新舊法時，應就罪刑有
    關之共犯、未遂犯、想像競合犯、牽連犯、連續犯、結合犯
    ，以及累犯加重、自首減輕暨其他法定加減原因（如身分加
    減）與加減例等一切情形，綜其全部罪刑之結果而為比較後
    ，再適用有利於行為人之法律處斷，而不得一部割裂分別適
    用不同之新、舊法（最高法院24年上字第4634號、29年上字
    第964號判例意旨及最高法院95年度第8次刑事庭會議決議參
    照）。經查，
  (一)被告行為後，刑法第33條第5 款關於罰金刑之規定，業於94
    年2月2日修正公布，刑法施行法亦於95年6 月14日修正增訂
    第1條之1，並均自95年7月1日起施行。關於罰金刑部分，刑
    法分則編各罪所定罰金刑之貨幣單位原為銀元，修正前刑法
    第33條第5款規定：「罰金：1元（銀元）以上」。而依罰金
    罰鍰提高標準條例規定，就72年6 月26日前修正之刑法部分
    條文罰金數額提高2 至10倍，其後修正者則不提高倍數，並
    依現行法規所定貨幣單位折算新臺幣條例規定，以銀元1 元
    折算新臺幣3元；修正後刑法第33條第5款規定「罰金：新臺
    幣1,000元以上，以百元計算之」。刑法第33條第5款所定罰
    金貨幣單位經修正為新臺幣後，刑法分則各罪所定罰金刑之
    貨幣單位亦應配合修正為新臺幣，為使刑法分則編各罪所定
    罰金之最高數額與刑法修正前趨於一致，乃增訂刑法施行法
    第1條之1：「中華民國94年1月7日刑法修正施行後，刑法分
    則編所定罰金之貨幣單位為新臺幣。94年1月7日刑法修正時
    ，刑法分則編未修正之條文定有罰金者，自94年1月7日刑法
    修正施行後，就其所定數額提高為30倍。但72年6 月26日至
    94年1月7日新增或修正之條文，就其所定數額提高為3 倍」
    。從而，刑法分則編各罪所定罰金刑之最高數額，於上開規
    定修正後並無不同，惟修正後刑法第33條第5 款所定罰金刑
    最低數額，較之修正前提高，自以修正前刑法第33條第5 款
    規定有利於被告。
  (二)刑法第30條幫助犯之規定雖經修正，然觀諸修正前後幫助犯
    之規定，僅有文字之修正，無關乎幫助犯內容之實質變更，
    對被告並無有利或不利可言，自應依法律適用之原則適用修
    正後刑法第30條之規定（最高法院95年11月7 日第21次刑事
    庭會議決議參照）。又修正前刑法第56條連續犯之規定，亦
    於95年7月1日刪除施行，此刪除雖非犯罪構成要件之變更，
    但顯已影響被告本案刑罰之法律效果，自屬法律有變更，依
    修正後刑法第2條第1項規定，比較新、舊法結果，仍應適用
    較有利於被告之行為時法律即修正前刑法論以連續犯。
  (三)被告行為時之刑法第41條第1項前段規定：「犯最重本刑為5
    年以下有期徒刑以下之刑之罪，而受6 個月以下有期徒刑或
    拘役之宣告，因身體、教育、職業、家庭之關係或其他正當
    事由，執行顯有困難者，得以1元以上3元以下折算1 日，易
    科罰金」。而該折算標準，修正前罰金罰鍰提高標準條例第
    2條前段（已於95年5月17日修正公布，並自同年7月1日起刪
    除）規定，就其原定數額提高為100倍折算1日，則本件被告
    行為時之易科罰金折算標準，應以銀元300元即新台幣900元
    折算1日。惟95年7月1日修正施行之刑法第41條第1項前段則
    規定：「犯最重本刑為5 年以下有期徒刑以下之刑之罪，而
    受6個月以下有期徒刑或拘役之宣告者，得以新臺幣1,000元
    、2,000元或3,000元折算1 日，易科罰金」。經比較修正前
    、後易科罰金之折算標準，自以修正前之規定較有利於被告
    （以新臺幣900元折算1日）。依前揭說明，應依刑法第2 條
    第1項，適用修正前刑法第41條第1項前段規定，諭知易科罰
    金之折算標準。
  (四)綜上，經比較結果，就法律有變更部分（罰金刑及易科罰金
    部份），即指足以影響行為之可罰性範圍及其法律效果之法
    律修正而言，易科罰金之折算標準、易服勞役之折算標準及
　　期限涉及裁量權之行使，係屬科刑規範事項，其折算標準於
  　裁判時並應於主文內諭知，與一般純屬執行之程序有別，是
    如新、舊法對易科罰金之折算標準、易服勞役之折算標準及
    期限各有不同時，自應依上開規定，比較適用最有利於行為
    人之法律。而比較時所謂不能割裂適用，係指與罪刑有關之
    本刑而言，不包括易刑處分。事關刑罰執行之易刑處分仍應
    分別適用最有利於行為人之法律。易言之，倘所處之主刑同
    時有徒刑、拘役易科罰金，罰金易服勞役之情形時，關於易
    科罰金、易服勞役部分應分別為新舊法有利不利之比較，依
    刑法第2條第1項從舊從輕原則定其易刑之折算標準（最高法
    院96年台上字第2233號判決參照）。故就法律有變更部分，
    自應依刑法第2條第1項前段規定，以被告行為時即修正前刑
    法之規定對被告較為有利，其他未變更之部分，則應適用現
    行即修正後刑法之規定。
二、被告甲○○提供上開金融機構帳戶存摺、提款卡予姓名年籍
    不詳之成年人，藉以幫助該人夥同其他不詳年籍之人意圖為
    自己不法之所有，以詐術使被害人陷於錯誤，而匯款至被告
    所有之上開帳戶，並遭人以金融卡提領一空，核其所為，係
    犯刑法第30條第1項、第339條第1 項之幫助詐欺取財罪。被
    告基於幫助詐欺取財犯行之不確定故意，而為犯罪構成要件
    以外之行為，為幫助犯，應依刑法第30條第2 項規定，減輕
    其刑。又本件實行詐欺犯罪者，先後多次詐欺取財犯行，時
    間緊接，犯罪構成要件相同，顯係基於概括犯意反覆而為，
    應依修正前刑法第56條連續犯之規定論以一罪，惟被告僅有
    一次提供帳戶予本件實行詐欺犯罪者之幫助行為，僅構成幫
    助連續詐欺取財一罪。
三、原審據以論罪科刑，固非無見。惟查：(一)新舊法比較時所謂
    不能割裂適用，係指與罪刑有關之本刑而言，不包括易刑處
    分。事關刑罰執行之易刑處分仍應分別適用最有利於行為人
    之法律，原判決將犯罪成立與否之幫助一行為或數行為，與
    刑罰執行之易科罰金部份混合適用，致適用裁判時刑法關於
    易科罰金之規定，其法律見解尚有可議。(二)又被害人蔡俊伯
    陷於錯誤，乃連續依指示匯款至其指定帳戶，其正犯所為詐
    欺行為顯係基於概括犯意為之，應論以連續犯，惟被告僅有
　　一次提供存摺之行為，自應構成幫助連續詐欺取財罪（幫助
  　犯係從屬於正犯，故應先究明正犯之犯罪性質），原審論以
    同種之想像競合，亦有未合。被告仍執其帳戶存摺係遭竊云
    云，提起上訴，雖無理由，惟原判決既有前揭可議之處，仍
    屬無可維持，應由本院將原判決撤銷改判。爰審酌邇來國內
    多有詐欺、恐嚇取財犯行，均係借用人頭帳戶以作為收受不
    法所得款項之手段，使犯罪偵查難度增加，幕後之人逍遙法
    外，致此類犯罪因不易破獲而層出不窮，被告明知於此，仍
    輕率提供其郵局存摺等，助長其等犯罪惡行，嚴重危害社會
    秩序及交易安全，及被告之教育智識程度、目的、手段，尚
    僅提供一本存摺而非大量販賣其帳戶，犯後仍一意否認犯行
    ，態度不佳等一切情狀，量處如主文所示之刑，並諭知易科
    罰金之折算標準。
據上論斷，應依刑事訴訟法第369條第1項前段、第364條、第299
條第1項前段，刑法第339條第1項、第2條第1項、第30條第1項前
段、第2項，修正前第56條、第41條第1項、第33條第5 款，刑法
施行法第1條之1，罰金罰鍰提高標準條例修正前第2 條，現行法
規所定貨幣單位折算新臺幣條例第2條，判決如主文。
本案經檢察官羅松芳到庭執行職務
中　　華　　民　　國　九十六　年　　六　　月　二十六　日
    　　　　　　　　　刑事庭審判長法　官　蔡　清　遊
　　　　　　　　　　　　　　　    法　官　黃　玉　清
　　　　　 　 　　　　　　　　　　法　官　朱　光　仁
上開正本證明與原本無異。
不得上訴。
                                  書記官　李  麗  鳳
中　　華　　民　　國　九十六　年　　六　　月　二十八　日
本案論罪科刑法條：
中華民國刑法第339條第1項
（普通詐欺罪）
意圖為自己或第三人不法之所有，以詐術使人將本人或第三人之
物交付者，處5年以下有期徒刑、拘役或科或併科1千元以下罰金
。
